臺灣臺東地方法院民事簡易判決
                                     110年度東簡字第14號
原      告  陳涵萌
被      告  汪金龍  臺東縣○○市○○街000巷00○0號
被      告  郭素萍

訴訟代理人  葉怡妗
上列當事人間請求確認通行權存在等事件，本院於民國110年08
月25日言詞辯論終結，判決如下：
    主      文
一、確認原告所有坐落臺東縣○○市○○段000地號土地，如附圖⑴方
    案，對①被告郭素萍所有坐落同段673地號土地，（面積112.
    88平方公尺）；②被告汪金龍所有坐落同段674地號土地（面
    積112.89平方公尺）所示之土地範圍，有通行權存在。被告
    應容忍原告通行上開部分之土地，並不得在上開土地上為營
    建或其他妨礙原告通行之行為。
二、訴訟費用，由原告負擔。
    事實及理由
壹、原告主張：
一、坐落臺東縣○○市○○段000地號土地（下稱原告669地號）為原
    告所有，而該土地與公路無適宜之聯絡，致不能為通常使用
    ，故需通行被告同段①673地號、②674地號土地，如附圖（即
    臺東地政事務所收件字號為110年07月22日東地土複字16190
    0號、複丈日期為110年08月12日之複丈成果圖）方案⑴①面積
    12.88平方公尺、②112.89平方公尺所示之土地（下稱系爭被
    通行地）範圍至公路。
二、原告很久以前就買入669地號農地，原本供養雞、土地上本
    來有種水果，因原告兒子從事香蕉業務，通行後為供伊兒子
    置放香蕉相關之設備或器材使用，需使用車輛運輸進出之必
    要，寬度至少為3公尺。希望能通行被告673地號、674地
    號，如附圖⑴方案所示之土地至公路。若鈞院認為上開通行
    路線，並非對周圍地損害最少之處所及方法時，則請鈞院就
    勘驗期日所履勘之其他：B南側路線或C東側路線中，擇其對
    周圍地損害最少之處所及方法之通行路線，只要有路可以通
    行，則原告669地號則可利用。
三、對被告答辯之陳述：
    被告所稱：在附近將新開馬路乙節，若將來新馬路接臨原告
    669地號時，則原告將不會再通行被告通地，爰依民法第787
    條第1項、第2項袋地所有人通行權之法律關係起訴等語，併
    聲明求為判決：確認原告所有坐落臺東縣○○市○○段000地號
    土地，對：①被告郭素萍所有坐落同段673地號土地，如附圖
    ⑴方案（面積112.88平方公尺）所示之土地範圍，有通行權
    存在；②被告汪金龍所有坐落同段674地號土地，如附圖⑴方
    案（面積112.89平方公尺）所示之土地範圍，有通行權存在
    （或請鈞院就B南側路線或C東側路線中，擇其對周圍地損害
    最小之處所及方法之通行路線）。被告應容忍原告通行上開
    部分之土地，並不得在上開土地上為營建或其他妨礙原告通
    行之行為｛見本院卷（下同）第146至第148頁、第152頁：筆
    錄｝。
貳-1、被告郭素萍則以：
    請鈞院就勘驗期日之3條通行路線中，選擇對周圍地損害最
    小之處所及方法之通行路線，或者原告可與周圍鄰地換地，
    以解決通行之問題。另外將來在東邊之謝先生附近，會開一
    條路通行，原告是不是可以等到將來路開了之後再來通行等
    語置辯。
貳-2、被告汪金龍則以：
    請鈞院就勘驗期日之3條通行路線中，選擇對周圍地損害最
    小之處所及方法之通行路線等語置辯。
參、下列重要事實，經兩在言詞辯論期日，經辯論後併確認後不
    爭執（第148頁至第153頁：筆錄），自應堪信為真實，本院
    爰逕採為辯論及判決之基礎。
一、坐落臺東縣○○市○○段000地號土地（面積2,862平方公尺、農
    業用地，下稱原告669地號土地），為原告於78年間因買賣
    而取得所有權登記（第71頁：該土地登記謄本）（第70頁：
    669地號、673地號、674地號均為農業用地）。原告土地四
    周以水泥柱、鐵絲網圍繞，鐵絲網內部長滿雜草，從土地西
    側往內看，隱約可看見廢棄之鐵皮頂工寮（第123頁：勘驗
    圖、照片）。
二、坐落同段673地號（即原告土地東北方之右側位置，面積1,9
    66平方公尺、農業用地，下稱被告郭素萍673地號）為被告
    郭素萍於100年04月間因分割繼承取得所有權登記（第73頁
    ：該土地登記謄本）。目前土地上①無地上物，②種植水稻（
    第127頁：勘驗圖、照片）。
三、坐落同段674地號（即原告土地東北方之左側位置，面積2,0
    80平方公尺、農業用地，下稱被告汪金龍674地號）為被告8
    9年12月間因買賣、於90年01月間取得所有權登記（第74頁
    ：該土地登記謄本）。目前土地上①無地上物，②種植水稻（
    第127頁：勘驗圖、照片）。
四、由原告669地號，所臨接之北方、以逆時鐘方向，依序所毗
    鄰周圍同段之土地，其所有權人（管理者，使用分區均為農
    ）、面積、目前使用情形，則分別為：
  ㈠北邊：①同段762地號：第三人、田埂使用。②再往北方
　  向，右邊為被告郭素萍673地號、種水稻。左邊為被告汪金
　  龍674地號、種水稻。
  ㈡西邊670地號：第三人種植水稻。
  ㈢西南邊668地號：第三人林○○、種植水稻。
  ㈣東南邊720地號：第三人、種植水稻。
  ㈤東邊719地號：第三人謝○○、二棟鐵皮房屋、鐵皮雞舍、
　  鴿舍、兩間木造鐵皮頂地上物、舊車廂、雜木林（第12
　  3頁、第1 27頁至第129 頁：勘驗圖、照片）。
  ㈥據上，原告669地號被周圍土地所圍繞，與公路無適宜之聯
　  絡，為袋地。
五、原告669地號至四周之道路：
  ㈠往北邊延伸之方向：
    與第三人672地號相鄰（田埂），再往北方方向之：①右側為
    被告郭素萍673地號（面積1,966平方公尺）、②左側為被告
    汪金龍674地號（面積2,080平方公尺）。再往北方，則臨接
    臺東市正氣北路746巷北側巷道（下稱北側巷道）距離約75
    公尺。
    原告所主張：往北通行673地號、674地號各1.5公尺之路線
　  （下稱A 北側路線，見第127 頁：附圖A 現場勘驗圖、照
　  片）。
  ㈡往西邊之延伸線：
    經由第三人670地號、671地號、664地號、665地號、666地
    號、663地號第三人土地，始得連接764地號之臺東市正氣北
    路西側746巷道（下稱西側巷道）。
  ㈢往南邊之延伸線：
  ⑴經第三人668地號或720地號，再往南經727地號、727-1地號
    鄰接臺東市○○路○段000巷○路○000地號）（距離約90公
　  尺）。
  ⑵被告主張：得參酌由原告669地號南側地界線往南，經668
　  地號（第三人林○○所有、面積1,653平方公尺）東側界線
　  往西劃寬3公尺，經668地號南側地界線左轉往西後，經66
　  8、667地號南側地界線往北劃寬度3公尺，至西側746巷道
　  （下稱B南側路線，見第128頁：附圖B現場勘驗圖、照
　  片）。
  ㈣往東邊之延伸線：
  ⑴經第三人謝○○所有719地號（面積1,309平方公尺），①在
　  鄰接原告669地號東側地界線以東，在719地號西邊地界線以
　  東：由東北往西南方向，分別有第三人謝○○所有相連接之
　  門牌281-1鐵皮房屋、281-2鐵皮房屋、木造鐵皮圍鐵絲網之
　  雞舍，②沿719地號（東北方向與712地號相鄰）東北邊地界
　  線以南，由西往東方向，分別有木造鐵皮頂蓋防水布之地上
　  物、木造鐵皮頂地上物、車廂地上物，見第129頁：附圖C現
　  場勘驗圖、照片）、718地號（第三人謝○○所有、面積841
　  平方公尺）、717地號（第三人皮○○所有、面積1,493平方
　  公尺）717-1地號（第三人皮○○所有、面積76平方公
　  尺）、716地號（第三人施○○所有、面積85平方公尺）、7
　  15地號（第三人謝○○所有、面積566平方公尺），以鄰接C
　  東側巷道（長度約80公尺）（下稱C東側路線，見附圖C現場
　  勘驗圖、照片）。
　⑵被告郭素萍訴訟代理人葉怡妗主張：可斟酌通行此路線。
  ⑶719地號謝先生稱：①669地號原告陳涵萌先生曾多次找伊商
　  量通路之問題，伊認為自己719地號僅1分多、地上有多間住
　  家及地上物，若供陳先生通行，豈不是要拆除房屋供其通
　  行，且所剩之土地將大幅減少，嚴重影響住居，所以不願意
　  供其通行，也不願意與陳先生換地。②陳先生告訴伊：669
　  地號將來通行後，將作為放置中古車之倉庫。陳先生為從事
　  中古車買賣很有錢，為什麼不向人家買地，而是要通行別人
　  的地？③本來在669地號右側將開一條東西向道路，但因沿
　  路有地主不同意，所以無法開成。
六、①通行各該路線之面積、②該通行面積占各該土地面積之比
    例：
  ㈠通行A北側路線：
  ⑴通行被告郭素萍673地號①通行面積112.88平方公尺、②5.
　  7％（計算方式：通行面積112.88平方公尺/土地面積1,966
　  平方公尺）。
  ⑵通行被告汪金龍674地號①通行面積112.89平方公尺、②5.4
　  ％（計算方式：通行面積112.89平方公尺/ 土地面積2,088
　  平方公尺）。
　㈡通行B南側路線：
    通行林○○668 地號（若不加計通行之其他地號）①通行面
    積231.70平方公尺、②14％（計算方式：通行面積231.70平
    方公尺/ 土地面積1,653 平方公尺）。
  ㈢通行C東側路線：
    通行謝○○719 地號（若不加計通行之其他地號）①通行面
    積108.95 平方公尺、②8.3％（計算方式：通行面積108.95
    平方公尺/ 土地面積1,309 平方公尺）。
七、原告稱使用通行周圍鄰地的目的：是原告669 地號要提供其
    兒子從事香蕉業務，為供其兒子置放香蕉等設施之倉庫使用
    。
八、本件裁判費、測量費之部分：
 ㈠訴訟標的之金額：325,108元（被通行面積673地號＋674地號
   合計225.77方公尺公告現值1,440元／每平方公尺）。應繳
　 裁判費3,530元，扣除原告已預繳1,000元（第08頁：裁判費
　 收據）後，應再補繳2,530元（計算方式：應繳裁判費3,530
　 元-已預繳1,000元）。
 ㈡原告聲明：若准予原告669地號之通行，則所有訴訟費用，均
　 由原告負擔。
九、本件訴訟適用之相關規定：
  ①民法第787條第1項「土地因與公路無適宜之聯絡，致不能為
    通常使用時，除因土地所有人之任意行為所生者外，土地所
    有人得通行周圍地以至公路。」。
  ②民法第787條第2項前段「前項情形，有通行權人應於通行必
    要之範圍內，擇其周圍地損害最少之處所及方法為之；」。
十、對被通行地之償金：
  ①民法第787條第2項後段「對於通行地因此所受之損害，並應
    支付償金。」。
  ②最高法院76年度台上字第2646號判決「（二）又依民法第787
     條第1 項後段規定，有通行權者，對於通行地因此所受之
    損害，雖應支付償金，惟「償金」係指補償土地所有權人不
    能使用土地之損害，必於有通行權者，『行使其通行權後』，
    始有是項損害之發生，與通行權無對價關係。」。
  ③在和解或判決確定後，被告有給付原告償金之義務，併將協
    議：償金數額及給付之方式，或以承租、交換土地、價購土
    地之方式等事宜。
十一、兩造對本院卷內之資料、函文等證據資料，經本院提示
　　後，對該等證據資料之形式真正，均不爭執，但其實質之證
　　明力，由本院逕為認定。本件證據資料既已充足，無庸再傳
　　訊證人或調查其他證據，請法院依卷內證據資料而為判斷。
肆、本件經兩造同意行集中審理，並整理及協議簡化限縮爭點為
    （第154頁筆錄）：
　　除兩造不爭執之部分外，原告請求通行如附圖⑴方案之A 北
    側路線（或請本院在：B 南方路線、C 東側路線中），為擇
    其對周圍地損害最少處所及方法之通行路線至公路，有無理
    由
伍、得心證之理由：
一、按①「確認法律關係之訴，非原告有即受確認判決之法律上
    利益者，不得提起之。」（民事訴訟法第247條第1項前段）
    。而所謂「即受確認判決之法律上利益」，係指「法律關係
    之存在否不明確，致原告在私法上之地位有受侵害之危險，
    而此危險得以對於被告之確認判決除去之者，即得依民事訴
    訟法第247條之規定提起確認之訴。」（最高法院52年臺上
    字第1922號判例意旨參照）。經查：本件原告主張：其所有
    669地號土地，就被告所有673地號、674地號地號土地有通
    行權，但為被告所爭執等語。則原告主張其有通行權之法律
    關係存在，即不明確，致原告私法上之地位有受侵害之危險
    ，且此項不明確得以確認判決予以排除，是原告提起本件訴
    訟確認通行權存在，應有確認利益，合先敘明。
二、次按①「（第1項）土地因與公路無適宜之聯絡，致不能為
    通常使用時，除因土地所有人之任意行為所生者外，土地所
    有人得通行周圍地以至公路。（第2項前段）前項情形，有
    通行權人應於通行必要之範圍內，擇其周圍地損害最少之處
    所及方法為之..。」（民法第787條），該立法意旨在於調
    和土地相鄰之關係，發揮袋地之利用價值，使地盡其利，以
    增進社會經濟之公益，故明定周圍地所有人負有容忍通行之
    義務（最高法院85年度台上字第1781號判例意旨參照）。經
    查：
（一）原告所有之669地號土地與公路並無適宜之聯絡，致不能
    為通常使用，為袋地乙情，業經本院勘驗屬實（見不爭執事
    項第四點及勘驗筆錄）。
（二）本院在勘驗現場後，
  ㈠考量原告若通行①被告郭素萍673地號、被告汪金龍674地號，
    經A北側路線至北側巷道；②第三人林○○668地號、667地號，
    經B西側路線至西側巷道；③第三人謝○○719地號、718地號；
    第三人皮○○717地號、717-1地號；第三人施○○716地號；第
    三人謝○◎715地號，經C東側路線至東側巷道，其被通行之各
    該土地原來及被通行後之形狀、面積、位置、原用途之變化
    ，及原告669地號通行之目的。
  ㈡系爭各該A、B、C路線被通行地，原來有否即供通行使用？目
    前地面上已否鋪設路面或僅係泥土路面？
　㈢通行A、B、C三條路線之被通行土地之A.面積、B.被通行面積
    占原面積之比例、C.地號之筆數、D.所有人之人數等：
　⑴通行A北側路線：通行寬度各1.5公尺（合計3公尺）：
　　①被告郭素萍673地號：A.112.88平方公尺、B.5.7％。
　　②被告汪金龍674地號：A.112.89平方公尺、B.5.4％。
　⑵通行B南側路線：通行寬度3公尺：
    ①林○○668地號：A.231.70平方公尺、B.14％。
　　②林○○667地號：A.12.43平方公尺、B.16％（原面積77平方公
      尺，第87頁：土地登記謄本）。
  ⑶通行C東側路線：通行寬度3公尺：
　　①謝○○719地號：A.108.95 平方公尺、B.8.3％。
　　②謝○○718地號：A.83.67 平方公尺、B.9.9％（原面積841平
      方公尺，第97頁：土地登記謄本）。
　　③皮○○717地號：A.6.26平方公尺、B.0.4％（原面積1,493平
      方公尺，第95頁：土地登記謄本）。　
　　④皮○○717-1地號：A.13.45平方公尺、B.17.6％（原面積76平
      方公尺，第96頁：土地登記謄本）。　
　　⑤施○○716 地號：A.31.6平方公尺、B.37％（原面積85平
　　  方公尺，第94頁：土地登記謄本）。　
  　⑥謝○⊙715 地號：A.15.76平方公尺、B.2.7％（原面積56
　    6平方公尺，第93頁：土地登記謄本）。C.6筆地號、D.6
　    為所有權人。
  ㈣更考量「周圍地」之被告或第三人土地，其：①所有權人、使
    用地類別、面積、目前使用之方式；②有無多人共有、或需
    經過多筆地號、或多筆不同人地號之情形；③對原地上物之
    影響（例如：是否須拆除或砍除地上物）；④對土地完整性
    之影響（如是否會產生畸零地、對原使用方式之影響，是否
    會有影響？）、⑤通行各該周圍地至公路之大約通行之長度
    距離；⑥通行後各該被通行土地價值之損失；⑦對第三人造成
    實質損失（如不能合併使用土地之損失）、⑧損失之歸屬（
    如通行地若為私人所有，由該私人負擔。若為國有財產，則
    轉由全民負擔）；⑨原告669地號與周圍地相關之位置、地形
    、地勢及用途等，⑩被告提出：原告得以周圍地換地；或等
    將來附近新開馬路時，再通行該新開馬路等情。⑪併參酌如
    不爭執事項第四點至第七點所示之情節後，本院認為：原告
    669地號土地通行被告所有673地號、674地號之系爭被通行
    地，如主文第1項所示之土地部分至公路，係在通行必要之
    範圍內，擇其對周圍地之損害最少，應為昭然。
  ㈤至於原告669地號通行被告系爭被通行地，如主文第1項所示
    土地位置之寬度乙節，本院考量，原告主張：土地上本來有
    種水果，因原告兒子從事香蕉業務，通行後為供伊兒子置放
    香蕉相關之設備或器材使用，需使用車輛運輸進出之必要，
    寬度至少為3公尺等語。復參酌如兩造不爭事項第七點所示
    之因素等情，認為通行地之寬度合計以3公尺，始足為原告6
    69地號之通常使用，應屬適當。
三、本件事證已臻明確，兩造其餘之攻擊防禦方法及所提證據，
    對判決結果不生影響，爰不一一論列，併此敘明。
陸、據上論結，本件原告之訴為有理由，依民事訴訟法第80條之
    1、第81條、第87條第1項之規定，判決如主文第2項所示。
柒、訴訟費用額之部分：
    原告表示：若准予原告669地號之通行，則所有訴訟費用，
    均由原告負擔（見不爭執事項第八點㈡），爰裁定訴訟費用
    由原告負擔，併判決如主文第3項所示。
中　　華　　民　　國　　110 　年　　8 　　月　　31　　日
                  民事簡易庭  法  官  陳兆翔
以上正本，係照原本作成。
如對本判決上訴，須於判決送達後20日內，向本院提出上訴狀。
如委任律師提起上訴者，應一併繳納上訴審裁判費。
中　　華　　民　　國　　110 　年　　8 　　月　　31　　日
                              書記官　李彥勲
計算書：
項        目    金　額（新臺幣）
第一審裁判費：3,530元（第08頁：裁判費收據）。
測量費：    40,000元（第143頁：公務電話記錄內載）。